ACORDAO-COMPLETO-2410882

ACÓRDÃO 5734/2020 ATA 16/2020 - SEGUNDA CÂMARA

VISTOS, relatados e discutidos estes autos de reformas deferidas pela administração do Comando do Pessoal de Fuzileiros Navais junto ao Comando da Marinha em favor de Ademir Calixto de Oliveira, Antônio Monteiro Gurgel e Aroldo Ribas;
ACORDAM os Ministros do Tribunal de Contas da União, reunidos em Sessão da 2ª Câmara, nos termos do art. 71, III e IX, da Constituição de 1988, e dos arts. 1º, V, 39, II, e 45 da Lei nº 8.443, de 1992, além dos arts. 260, § 1º, e 262, § 2º, do RITCU, ante as razões expostas pelo Relator, em:
9.1. considerar legais os atos iniciais de reforma em favor de Ademir Calixto de Oliveira (à Peça 2 sob o n.º 10001581-07-2015-000313-1) , Antônio Monteiro Gurgel (à Peça 4 sob o n.º 10001581-07-2016-000005-4) e Aroldo Ribas (à Peça 6 sob o n.º 10001581-07-2015-000371-9) , concedendo-lhes o respectivo registro;
9.2. considerar ilegais os atos de alteração de reforma em favor de Ademir Calixto de Oliveira (à Peça 3 sob o n.º 10001581-07-2015-000314-0) e Antônio Monteiro Gurgel (à Peça 5 sob o n.º 10001581-07-2016-000006-2) , negando-lhes o respectivo registro;
9.3. determinar que, no prazo de 15 (quinze) dias contados da ciência desta deliberação, a administração do Comando do Pessoal de Fuzileiros Navais junto ao Comando da Marinha adote as seguintes medidas:
9.3.1. faça cessar o pagamento decorrente dos atos ora considerados ilegais pelo item 9.2 deste Acórdão, sob pena de responsabilidade solidária da autoridade administrativa omissa, nos termos do art. 71, IX, da Constituição de 1988 e do art. 262, caput, do Regimento Interno do TCU;
9.3.2. dê ciência do inteiro teor desta deliberação aos interessados indicado no item 9.2 deste Acórdão, alertando-os de que o efeito suspensivo proveniente da eventual interposição de recurso junto ao TCU não os eximirá da devolução dos valores percebidos indevidamente após a notificação, diante do não provimento ao referido recurso, devendo encaminhar o comprovante dessa notificação ao TCU no prazo de até 30 (trinta) dias;
9.3.3. encaminhe a este Tribunal, se for o caso, nos termos do art. 262, § 2º, do Regimento Interno do TCU, o novo ato das aludidas reformas sem as ilegalidades suscitadas, contudo, pelo item 9.2 deste Acórdão para ser submetido à apreciação pelo TCU, na forma do art. 260, caput, do RITCU;
9.4. determinar que a unidade técnica adote as seguintes medidas:
9.4.1. envie a cópia do presente Acórdão, com o Relatório e a Proposta de Deliberação, à administração do Comando do Pessoal de Fuzileiros Navais junto ao Comando da Marinha, para ciência e efetivo cumprimento ao item 9.3 deste Acórdão; e
9.4.2. arquive o presente processo, sem prejuízo de promover o monitoramento da determinação proferida pelo item 9.3 deste Acórdão, representando ao TCU, se necessário.

Processo de reformas deferidas pela administração do Comando do Pessoal de Fuzileiros Navais junto ao Comando da Marinha em favor de Ademir Calixto de Oliveira, Antônio Monteiro Gurgel e Aroldo Ribas.

Segunda Câmara

Apresento esta declaração de voto desde já informando ao Relator e ao Colegiado que acompanho a proposta apresentada pelo Relator, com a ressalva de que dei a oportunidade ao Ministério da Defesa, no âmbito do TC 022.788/2019-0, de minha Relatoria, para que se manifeste, caso deseje, sobre o assunto também tratado nestes autos: atos de reforma de militares que restam inválidos após a reforma e que são agraciados com remuneração equivalente a dois graus hierárquicos superiores ao que detinham na ativa.
2.	Em sua resposta, o Ministério encaminhou documentos que externam as considerações de cada uma das Forças Armadas. Assim, restituí os autos do TC 022.788/2019-0 à Secretaria de Fiscalização de Pessoal (Sefip) , a fim de que a Unidade Técnica analise o assunto à luz dos novos elementos apresentados, atentando para o prazo decadencial de cinco anos, previsto no art. 54 da Lei 9.784/1999, recentemente estabelecido pelo Supremo Tribunal Federal para a apreciação de legalidade dos atos sujeitos a registro pelo TCU (RE 636553 - Repercussão Geral) . 
3.	Paralelamente, decidi franquear novo prazo de 30 (trinta) dias, nos termos do parágrafo único do art. 183 do RI/TCU, adicionalmente à disposição da Portaria TCU 61/2020, que dispôs sobre a suspensão dos prazos processuais no âmbito do Tribunal em virtude da pandemia do Novo Coronavírus (Covid-19) , para que o Ministro de Estado de Defesa, caso entenda necessário, apresente informações adicionais.
4.	Para tanto, também levei em consideração observação constante da manifestação da Aeronáutica (TC 022.788/2019-0, peça 17, p.14) :
"21. 	Por fim, caso o Ministério da Defesa entenda necessário complementação das informações aqui apresentadas, sugere-se que sejam realizadas gestões junto ao Tribunal de Contas da União para dilação do prazo"
Dito isso, reitero que acompanho o Relator no presente momento, considerando que a questão merece um estudo mais aprofundado e, uma vez que ainda não estou plenamente convencido, chamo a unidade jurisdicionada a encaminhar os devidos esclarecimentos.
TCU, Sala das Sessões Ministro Luciano Brandão Alves de Souza, em 26 de maio de 2020.
RAIMUNDO CARREIRO
Redator

Comando do Pessoal de Fuzileiros Navais (Comando da Marinha).

3. Interessados: Ademir Calixto de Oliveira (CPF XXX.082.257-XX); Antônio Monteiro Gurgel (CPF XXX.167.837-XX); e Aroldo Ribas (CPF XXX.684.161-XX).

13.1. Ministros presentes: Ana Arraes (Presidente), Augusto Nardes, Aroldo Cedraz e Raimundo Carreiro.
13.2. Ministros-Substitutos presentes: Marcos Bemquerer Costa e André Luís de Carvalho (Relator).

Antônio Monteiro Gurgel

ANDRÉ DE CARVALHO

Trata-se de reformas deferidas pelo Comando do Pessoal de Fuzileiros Navais junto ao Comando da Marinha em favor de Ademir Calixto de Oliveira, Antônio Monteiro Gurgel e Aroldo Ribas.
2.	Após a análise final do feito, a Auditora Federal Cristina Monken Mascarenhas lançou o seu parecer conclusivo à Peça 8, com a anuência, por delegação de competência, do diretor da Sefip (Peça 9) , nos seguintes termos:
" (...) EXAME TÉCNICO
3. Os procedimentos para exame, apreciação e registro de atos de pessoal encontram-se, atualmente, estabelecidos na Instrução Normativa - TCU 78/2018 e na Resolução - TCU 206/2007. Em seus arts. 4o, § 2o, e 3o, § 3o, respectivamente, essas normas dispõem que os atos de pessoal disponibilizados por meio do Sisac devem ser submetidos a crítica automatizada do próprio sistema, com base em parâmetros predefinidos.
4. Relativamente aos atos de concessão de reforma, as rotinas de crítica das informações cadastradas no Sisac foram elaboradas e validadas levando-se em conta as peculiaridades desses atos. Os itens de verificação do sistema compreendem prazos e fundamentos legais, assim como eventuais ocorrências de acumulação. Trata-se de verificações mais abrangentes, minuciosas e precisas do que aquelas que podem ser realizadas por mãos humanas, proporcionando um nível de segurança ainda maior.
5. Além da crítica automatizada, há verificação humana adicional no caso de haver alertas do sistema ou informações não formatadas, como esclarecimentos do gestor ou do controle interno. 
6. A análise dos casos em estudo e pesquisas aos sistemas internos do Tribunal identificaram as seguintes situações:
a) O Sr. Ademir Calixto de Oliveira possui dois atos de concessão de reforma, um inicial e outro de alteração. No ato de concessão inicial, o militar foi reformado por idade limite de permanência na reserva. Alcançou, na passagem para a inatividade, proventos calculados com base no soldo do posto imediatamente superior ao que detinha na ativa (Terceiro Sargento) por contar com mais de trinta anos de serviço, de acordo com o art. 64 da Lei 8.237/1991, vigente à época. Já no ato de alteração, pretende o militar elevar a base de cálculo para o recebimento do soldo com base no posto de Segundo Tenente, com base no art. 110, §§ 1ª e 2ª da Lei 6.880/1980. Acontece que o militar já¿ se encontrava reformado por idade limite de permanência na reserva. Quanto a este caso, cabe tecer algumas considerações: 
a.1) E¿ importante salientar que esta Corte de Contas, recentemente, mudou o entendimento quanto a¿ possibilidade de o militar já¿ reformado por limite de idade para permanência na reserva receber posto/graduação acima, para fins de proventos, por ocasião de sua reforma por incapacidade, amparada no art. 110 da Lei 6.880/1980, firmando entendimento de que apenas militares da ativa ou da reserva podem receber a majoração no posto/graduação, conforme texto da lei a seguir: 
'Art. 110. O militar da ativa ou da reserva remunerada, julgado incapaz definitivamente por um dos motivos constantes dos incisos I e II do art. 108, será¿ reformado com a remuneração calculada com base no soldo correspondente ao grau hierárquico imediato ao que possuir ou que possuía na ativa, respectivamente 
§ 1º Aplica-se o disposto neste artigo aos casos previstos nos itens III, IV e V do artigo 108, quando, verificada a incapacidade definitiva, for o militar considerado invalido, isto e¿, impossibilitado total e permanentemente para qualquer trabalho. 
§ 2º Considera-se, para efeito deste artigo, grau hierárquico imediato: 
a) o de Primeiro-Tenente, para Guarda-Marinha, Aspirante-a-Oficial e Suboficial ou Subtenente; 
b) o de Segundo-Tenente, para Primeiro-Sargento, Segundo-Sargento e Terceiro- 
Sargento; e 
c) o de Terceiro-Sargento, para Cabo e demais praças constantes do Quadro a que se refere o artigo 16. 
§ 3º Aos benefícios previstos neste artigo e seus parágrafos poderão ser acrescidos outros relativos a¿ remuneração, estabelecidos em leis especiais, desde que o militar, ao ser reformado, já¿ satisfaça às condições por elas exigidas.' 
a.2) Dessa forma, como o caso semelhante abordado no Acórdão 2225/2019-TCU-Plenáriolena¿rio, da Relatoria do Ministro Benjamin Zymler, entende-se que o benefício previsto no art. 110 da Lei 6.880/1980, expressamente dirigido ao militar da ativa ou da reserva remunerada, não alcança o militar reformado. 
a.3) O interessado foi reformado em 4/12/2006 por ter atingido idade limite de permanência na reserva, nos termos do art. 106, I, da Lei 6.880/1980. Pretende, no ato de alteração, a melhoria da reforma para que seus proventos passem a ser calculados com base na remuneração de posto superior na inatividade, em razão da superveniência de condição que determina a sua invalidez. 
a.4) Não existe, portanto, amparo legal para a concessão desta melhoria, devendo o ato de alteração da reforma ser considerado ilegal e negado o seu registro. 
b) O Sr. Antônio Monteiro Gurgel possui, também, dois atos de concessão de reforma, um inicial e um de alteração. No ato de concessão inicial, o militar foi reformado por idade limite de permanência na reserva. Já no ato de alteração, pretende o militar elevar a base de cálculo para o recebimento do soldo com base no posto de Segundo Tenente, subsidiado no art. 110, §§ 1ª e 2ª da Lei 6.880/1980. Acontece que o militar já¿ se encontrava reformado por idade limite de permanência na reserva. Conforme explicação tecida nos itens a.1 e a.2 acima, não existe amparo legal para a concessão desta melhoria, devendo o ato de alteração da reforma ser considerado ilegal e negado o seu registro, já que o militar foi reformado em 27/4/2005 por ter atingido idade limite de permanência na reserva, nos termos do art. 106, I, da Lei 6.880/1980. Pretende, no ato de alteração, a melhoria da reforma para que seus proventos passem a ser calculados com base na remuneração de posto superior na inatividade, em razão da superveniência de condição que determina a sua invalidez;
c) O Sr. Aroldo Ribas foi reformado por idade limite de permanência na reserva. Alcançou, na passagem para a inatividade, proventos calculados com base no soldo do posto imediatamente superior ao que detinha na ativa (Segundo Sargento) por contar com mais de trinta anos de serviço, de acordo com o art. 64 da Lei 8.237/1991, vigente à época. Acumula com os proventos da inatividade um cargo público não efetivo, demissível ad nutum, de dirigente do serviço público municipal no Município de Ladario desde 1/3/2011. Trata-se de exceção descrita no § 10 do art. 37 da CF/1988, portanto, legal:
É vedada a percepção simultânea de proventos de aposentadoria decorrentes do art. 40 ou dos arts. 42 e 142 com a remuneração de cargo, emprego ou função pública, ressalvados os cargos acumuláveis na forma desta Constituição, os cargos eletivos e os cargos em comissão declarados em lei de livre nomeação e exoneração. 
CONCLUSÃO 
7. A abrangência e a profundidade das verificações levadas a efeito fundamentam convicção de legalidade dos atos iniciais de concessão de reforma a Aroldo Ribas (CPF XXX.684.161-XX) , Antônio Monteiro Gurgel (CPF XXX.167.837-XX) e Ademir Calixto De Oliveira (CPF XXX.082.257-XX) . Já em relação aos atos de alteração da concessão de reforma de Antônio Monteiro Gurgel (CPF XXX.167.837-XX) e Ademir Calixto De Oliveira (CPF XXX.082.257-XX) , as verificações fundamentam convicção de ilegalidade dos atos. 
PROPOSTA DE ENCAMINHAMENTO
8. Ante o exposto, propõe-se:
a) considerar legal e determinar o registro dos atos iniciais de concessão de reforma a Aroldo Ribas (CPF XXX.684.161-XX) , Antônio Monteiro Gurgel (CPF XXX.167.837-XX) e Ademir Calixto De Oliveira (CPF XXX.082.257-XX) , com fundamento nos arts. 71, inciso III, da Constituição Federal, 1o, inciso V, e 39, inciso II, da Lei 8.443/1992 e 260, § 1o, do Regimento Interno do Tribunal de Contas da União;
b) considerar ilegal e negar o registro dos atos de alteração de reforma de Antônio Monteiro Gurgel (CPF XXX.167.837-XX) e Ademir Calixto De Oliveira (CPF XXX.082.257-XX) , com fundamento nos arts. 71, inciso III, da Constituição Federal, 1º, inciso V, e 39, inciso II, da Lei 8.443/1992 e 260, § 1º, do Regimento Interno do Tribunal de Contas da União;
b.1) dispensar o ressarcimento das quantias indevidamente recebidas de boa-fé¿ pelos interessados, consoante o disposto no Enunciado 106 da Súmula da Jurisprudência do TCU; 
b.2) determinar à Marinha do Brasil que: 
b.2.1) no prazo de 15 (quinze) dias, a contar da ciência desta deliberação, abstenha-se de realizar pagamentos decorrentes dos atos impugnados, sujeitando-se a autoridade administrativa omissa a¿ responsabilidade solidária, nos termos do art. 262, caput, do Regimento Interno/TCU; 
b.2.2) de¿ ciência, no prazo de 15 (quinze) dias, a contar do recebimento da notificação deste Acórdão, aos interessados, encaminhando a este Tribunal, no prazo de 30 (trinta dias) , comprovante das referidas ciências; e 
b.2.3) alerte os interessados que o efeito suspensivo proveniente da interposição de possíveis recursos perante o TCU não os exime da devolução dos valores percebidos indevidamente após a respectiva notificação, caso os recursos não sejam providos. 
c) determinar a¿ Secretaria de Fiscalização de Pessoal que monitore o cumprimento das medidas indicada no subitem b.2, representando a este Tribunal, caso necessário."
3.	Enfim, por intermédio do Exmo. Sr. Procurador Sérgio Ricardo Costa Caribé, o Ministério Público junto ao TCU (MPTCU) manifestou a sua anuência em relação à aludida proposta da unidade técnica, tendo consignado o seu parecer à Peça 10, nos seguintes termos:
" (...) Trata-se da apreciação, para fins de registro, de cinco atos de concessão de reformas militares emitidos pelo Comando do Pessoal de Fuzileiros Navais.
2. A Secretaria de Fiscalização de Pessoal (Sefip) , em pareceres uniformes às peças 8 e 9, propõe a ilegalidade dos atos de alteração emitidos em favor de Ademir Calixto de Oliveira e Antônio Monteiro Gurgel, em razão da concessão de melhoria nos proventos por motivo de invalidez posterior aos desligamentos dos referidos militares; e a legalidade dos demais atos constantes dos autos, por não apresentarem irregularidades. 
3. De fato, ao analisar o caput do art. 110 da Lei 6.880/1980, com a redação dada pela Lei 7.580/1986, percebe-se que o mesmo dispõe expressamente que a melhoria de remuneração nele prevista aplica-se somente aos militares da ativa ou da reserva remunerada e deve ser calculada sempre com base no soldo correspondente ao grau hierárquico que o militar possuía na ativa, nos seguintes termos:
'Art. 110. O militar da ativa ou da reserva remunerada, julgado incapaz definitivamente por um dos motivos constantes dos incisos I e II do art. 108, será reformado com a remuneração calculada com base no soldo correspondente ao grau hierárquico imediato ao que possuir ou que possuía na ativa, respectivamente.'
4. Embora este Tribunal tenha adotado entendimento diverso acerca da matéria em alguns casos no passado, cabe ressaltar que por meio do Acórdão 2225/2019-TCU-Plenário, relatado pelo Ministro Benjamin Zymler, pacificou-se o entendimento no sentido de que a melhoria prevista no referido dispositivo não se aplica ao militar que já se encontra reformado no momento da invalidez.
5. Importante frisar que tal exegese alinhou o entendimento desta Corte com a jurisprudência do Superior Tribunal de Justiça acerca da matéria, conforme se verifica na ementa transcrita abaixo da decisão proferida nos autos do Recurso Especial 1.784.347/RS, relatado pelo Ministro Herman Benjamin: 
PROCESSUAL CIVIL. ADMINISTRATIVO. MILITAR REFORMADO POR ATINGIR A IDADE LIMITE NA RESERVA. INVALIDEZ SUPERVENIENTE À INATIVAÇÃO. REFORMA COM REMUNERAÇÃO CORRESPONDENTE AO GRAU HIERÁRQUICO IMEDIATO. IMPOSSIBILIDADE. SÚMULAS 7 E 83 DO STJ. 
1. O art. 110 da Lei 6.880/1980 prevê o direito de o militar da ativa ou da reserva remunerada ser reformado com a remuneração calculada com base no soldo correspondente ao grau hierárquico imediato ao que possuir.
2. O Tribunal de origem asseverou: 'o autor foi reformado ex officio em 21/05/2006, por ter atingido idade limite de permanência na reserva, nos termos do art. 106, I, d, da Lei n° 6.880/80. Pretende, agora, a melhoria da reforma para que seus proventos passem a ser calculados com base na remuneração do posto superior na inatividade, em razão da superveniência de moléstia que determina a sua invalidez (neoplasia maligna constatada em 04/01/2008) .'
3. É inviável reanalisar a constatação das datas da reforma e da eclosão da moléstia, pois inarredável a revisão do conjunto probatório dos autos para afastar as premissas fáticas estabelecidas pelo acórdão recorrido. Aplica-se, portanto, o óbice da Súmula 7/STJ.
4. Ao reconhecer que o direito ora pugnado alcança apenas os militares da ativa ou da reserva remunerada, não prevendo a possibilidade da alteração de proventos de militar reformado por atingir a idade limite na reserva, o Tribunal a quo decidiu em consonância com a jurisprudência do STJ, razão pela qual incide a Súmula 83 do STJ. Precedentes: REsp 1.381.724/RS, Relatora Ministra REGINA HELENA COSTA, PRIMEIRA TURMA, DJe 10/5/2017; e AgRg no REsp 1.539.940/RS, Relatora Ministra ASSUSETE MAGALHÃES, SEGUNDA TURMA, DJe 29/3/2016. 
5. Recurso Especial não conhecido. (REsp 1784347/RS, Rel. Min. Herman Benjamin, Segunda Turma, julgado em 2/4/2019, DJe de 23/4/2019) .'
6. Ademais, cumpre registrar que em atenção aos princípios da segurança jurídica e da boa-fé, este Tribunal resguardou a situação daqueles servidores que foram destinatários do benefício do art. 110, § 1º, da Lei 6.880/1980, cujos atos concessórios foram apreciados por este TCU até a data de prolação do Acórdão 2225/2019-TCU-Plenário.
7. In casu, verifica-se que os militares Ademir Calixto de Oliveira e Antônio Monteiro Gurgel já se encontravam reformados quando foram acometidos das invalidezes permanentes. Por conseguinte, as melhorias dos proventos concedidas aos mesmos, por meio dos atos de alteração constantes dos autos, não possuem amparo legal ou jurisprudencial, o que enseja os seus julgamentos pela ilegalidade. 
8. Ante o exposto, este membro do Ministério Público de Contas, em consonância com o encaminhamento proposto pela Unidade Técnica, entende que os atos de alteração dos militares Ademir Calixto de Oliveira e Antônio Monteiro Gurgel devem ser considerados ilegais; e os demais atos constantes dos autos estão aptos a receberem a chancela da legalidade."
É o Relatório.

não há.

Procurador Sérgio Ricardo Costa Caribé.

PESSOAL. REFORMA. ALTERAÇÃO DE BENEFÍCIO PARA O GRAU HIERÁRQUICO SUPERIOR AO POSTO OU GRADUAÇÃO NA ATIVA. BENEFICIÁRIOS ANTERIORMENTE REFORMADOS. ILEGALIDADE DE DOIS ATOS. NEGATIVA DE REGISTRO. LEGALIDADE E REGISTRO DO OUTRO ATO. DETERMINAÇÕES.

REFORMA (REFO)

Secretaria de Fiscalização de Pessoal (Sefip).

Trata-se de reformas deferidas pelo Comando do Pessoal de Fuzileiros Navais junto ao Comando da Marinha sob as seguintes condições:
	Peça
	Beneficiário
	Número de Controle
	Tipo de Ato
	Data de Nascimento
	Vigência
	Enviado ao TCU

	2
	Ademir Calixto de Oliveira
	10001581-07-2015-000313-1
	Inicial
	4/12/1950
	4/12/2006
	6/11/2015

	3
	Ademir Calixto de Oliveira
	10001581-07-2015-000314-0
	Alteração
	4/12/1950
	5/9/2012
	6/11/2015

	4
	Antônio Monteiro Gurgel
	10001581-07-2016-000005-4
	Inicial
	27/4/1949
	27/4/2005
	18/3/2016

	5
	Antônio Monteiro Gurgel
	10001581-07-2016-000006-2
	Alteração
	27/4/1949
	17/7/2015
	18/3/2016

	6
	Aroldo Ribas
	10001581-07-2015-000371-9
	Inicial
	18/4/1956
	18/4/2012
	17/11/2015

2.	De toda sorte, após a análise final do feito, a Sefip pugnou pela ilegalidade dos atos de alteração em favor de Ademir Calixto de Oliveira (Peça 3) e Antônio Monteiro Gurgel (Peça 5) , sem prejuízo de assinalar a legalidade dos demais atos iniciais de reforma, tendo o MPTCU anuído a essa proposta.
3.	O TCU pode incorporar os pareceres da Sefip e do MPTCU a estas razões de decidir.
4.	Como visto, o Sr. Ademir Calixto de Oliveira teria ocupado na ativa a graduação de 3º Sargento, tendo sido transferido para a reserva remunerada em 4/12/2006, com o cômputo de 33 anos, 3 meses e 29 dias de serviço (contribuição) , quando passou a perceber os proventos calculados sob a graduação de 2º Sargento, ante a aplicação do art. 50, II, da Lei n.º 6.880 (Estatuto dos Militares) , de 1980.
5.	Todavia, em 5/9/2012, o Sr. Ademir Calixto de Oliveira teria sido reformado, por invalidez permanente, quando passou a perceber os proventos calculados sob o posto de 2º Tenente, com três níveis hierárquicos acima, então, da graduação então ostentada na atividade como 3º Sargento.
6.	Por seu turno, o Sr. Antônio Monteiro Gurgel teria ocupado na ativa a graduação de 3º Sargento, tendo sido transferido para a reserva remunerada em 27/4/2005, com o cômputo de 28 anos, 5 meses e 17 dias de serviço (contribuição) , tendo os proventos calculados sob a mesma graduação ostentada na atividade como 3º Sargento, por não contar com mais de trinta anos de serviço (contribuição) . 
7.	No entanto, em 17/7/2015, ele teria sido reformado, por incapacidade definitiva, quando passou a perceber os proventos calculados sob o posto de 2º Tenente, com três níveis hierárquicos acima, então, da graduação então ostentada na atividade como 3º Sargento a partir da suposta aplicação do art. 110 da Lei n.º 6.880, de 1980.
8.	A Sefip e o Parquet especial assinalaram, contudo, que, por meio do Acórdão 2.225 prolatado na Sessão de 18/9/2019, o Plenário do TCU teria firmado o entendimento no sentido da ausência de embasamento jurídico para o cálculo dos proventos de reforma, com dois ou mais níveis hierárquicos acima daquele ostentado pelo militar na ativa, em consonância com os arts. 50, 108 e 110 da Lei n.º 6.880, de 1980.
9.	O referido Acórdão 2225/2019-TCU-Plenário estaria em plena sintonia, aliás, com o entendimento do Superior Tribunal de Justiça (STJ - REsp 1.340.075/CE sob a relatoria do Ministro Castro Meira julgado pela 2ª Turma em 9/4/2013 - DJe de 15/4/2013) no seguinte sentido:
"ADMINISTRATIVO. MILITAR. REFORMA. ALTERAÇÃO DE BENEFÍCIO. INCAPACIDADE SUPERVENIENTE. ART. 110, § 1º, C/C ART. 108, V, DA LEI 6.880/80. MILITARES DA ATIVA OU RESERVA REMUNERADA. RESTRIÇÃO. MILITAR JÁ REFORMADO. IMPOSSIBILIDADE. 
1. A reforma do militar com a remuneração calculada com base no soldo correspondente ao grau hierárquico imediato ao que possuir ou que possuía na ativa, nos termos do art. 110, § 1º, c/c o art. 108, V, da Lei 6.880/80, restringe-se aos militares da ativa ou reserva remunerada, na exata disposição do caput do art. 110, não sendo possível a concessão de tal benesse àqueles militares já reformados. 
2. Recurso especial não provido."
10.	Bem se vê que, nos termos do art. 110 da Lei n.º 6.880, de 1980, o militar da ativa ou da reserva remunerada, ao ser considerado incapaz definitivamente, seria reformado com os proventos calculados sob o grau hierárquico imediatamente superior ao ocupado na ativa, e não ao ocupado na reserva, subsistindo, então, a ilegalidade nos suscitados atos de reforma.
11.	De todo modo, como os aludidos atos deram entrada no TCU há menos de 5 anos, não seria necessária a prévia oitiva dos interessados no presente momento, estando esse entendimento em plena consonância com a jurisprudência do STF (v.g.: MS-25.116 e MS-25.403) e com a exceção prevista na Súmula Vinculante nº 3 do STF, além de estar em sintonia com a jurisprudência do TCU (v.g.: Acórdão 587/2011-TCU-Plenário, entre outros) .
12.	O TCU deve assinalar a ilegalidade, portanto, dos atos de alteração da reforma em favor de Ademir Calixto de Oliveira e Antônio Monteiro Gurgel, negando-lhes o respectivo registro, sem prejuízo de anotar a legalidade de todos os demais atos, concedendo-lhes o respectivo registro.
Ante o exposto, pugno pela prolação do Acórdão ora submetido a este Colegiado.
TCU, Sala das Sessões, em tagDataSessao.
Ministro-Substituto ANDRÉ LUÍS DE CARVALHO 
Relator